最高法院民事判決　　　　　　　一○○年度台上字第四一二號
上　訴　人　黃文福
訴訟代理人　周進文律師
上　訴　人　陳棟梁
被 上訴 人　陳振盛
法定代理人　林月圓
訴訟代理人　洪永叡律師
上列當事人間請求侵權行為損害賠償事件，上訴人對於中華民國
九十九年十月十二日台灣高等法院台中分院更審判決（九十九年
度重訴更(二)字第五號），提起上訴，本院判決如下：
    主  文
原判決關於命上訴人再連帶給付看護費用新台幣一百十三萬二千
三百九十一元本息及負擔該訴訟費用部分廢棄，發回台灣高等法
院台中分院。
其他上訴駁回。
上訴訴訟費用，關於駁回其他上訴部分，由上訴人連帶負擔。
    理  由
本件被上訴人依侵權行為損害賠償之法律關係，請求上訴人黃文
福與共同被告陳棟梁連帶給付，雖僅黃文福提起第三審上訴，惟
係提出非基於個人關係之抗辯有理由，依民事訴訟法第五十六條
第一項第一款前段之規定，應併列陳棟梁為上訴人，先予敘明。
次查被上訴人主張：上訴人陳棟梁受僱於上訴人黃文福經營之榮
川蔬菜行，擔任司機，駕駛自用小貨車不慎撞擊伊所騎之重型機
車，致伊受有頭部外傷併多處腦挫傷出血、右大腿撕裂傷，復健
迄今，仍呈意識不清、無法行動、近乎植物人狀態，並於民國九
十五年十一月二十日經台灣台中地方法院（下稱台中地院）宣告
為禁治產人，請求上訴人再連帶給付看護費新台幣（下同）一百
十三萬二千三百九十一元、勞動能力損失三百七十萬四千八百四
十六元，及自九十六年十月十三日起之法定遲延利息（未繫屬本
院者，不予贅敘）。原審斟酌全辯論意旨及調查證據之結果，認
定：被上訴人主張陳棟梁係受僱於黃文福所經營之榮川蔬菜行，
擔任司機，平日駕駛車牌Ｙ二五四○七號自用小貨車運送貨物，
陳棟梁於九十五年七月五日凌晨五時二十分許，自台中市○○路
一一九號前之人行道上，欲倒車駛入南京路車道內時，疏未注意
南京路上之車輛往來情形，而未讓南京路上行駛之車輛先行，即
貿然倒車。適被上訴人騎乘車牌ＮＱＣ六○○號重型機車，沿南
京路行至該處，因閃避不及，遭陳棟梁所駕駛自用小貨車撞擊，
致人車倒地，因而頭部受有外傷併多處腦挫傷出血、右大腿撕裂
傷，迄今仍呈意識不清、無法行動、近乎植物人狀態，並於九十
五年十一月二十日經台中地院以九十五年度禁字第二八一號裁定
宣告為禁治產人。陳棟梁過失致重傷之犯行，並經原法院以九十
六年度交上易字第一六九三號判處有期徒刑一年四月，減為有期
徒刑八月確定等情，為上訴人所不爭執，並有台中市○○○道路
交通事故當事人登記聯單等件足憑，自堪信為真實。又本件車禍
之發生，其肇事因素及損害發生、擴大，被上訴人及陳棟梁均有
過失，各應負三十％、七十％之過失責任，亦為兩造所不爭執。
（一）關於被上訴人請求自九十七年三月二日起至平均餘命止之
看護費用部分：依中山醫學大學附設醫院中港分院（下稱中山醫
院中港分院）鑑定結果，被上訴人終身無法從事任何工作，為維
持生命之必要日常生活活動完全仰賴他人，故其請求自九十七年
三月二日起至平均餘命所需支出之一名看護之費用，乃屬必要，
應予准許。而被上訴人自九十七年三月二日起至九十八年二月二
十八日止，係聘僱一名本籍看護照護，每月費用六萬六千元，有
收據十二紙為證；惟被上訴人僅請求以每月三萬元計算，核無不
可；故被上訴人就此期間得請求之看護費用為三十六萬元。至於
被上訴人自九十八年三月一日起至平均餘命止，聘僱一名外籍看
護工部分，查被上訴人為四十六年八月二十五日生，於九十八年
三月一日時為五十一歲，參以內政部統計處編製之「九十五年台
閩地區簡易生命表」，國人男性於五十一歲之平均餘命為二七．
九六年。中山醫院中港分院九十九年七月二十七日中山醫港九九
川仁字第○九九○○○六八九二號函認為：依被上訴人目前之病
況推估，其平均餘命約介於十至十五年之間云云，惟今日醫藥科
技進步，植物人如受完善照顧，亦可如常人般壽命；且中山醫院
中港分院僅係推估，並無明確實驗數據以證其說，自不可採信，
是上訴人辯稱植物人由於抵抗力較差，生存餘命必較常人為短云
云，應非可採。而目前外籍看護工之薪資係以行政院公布之每月
最低薪資一萬七千二百八十元，再加計每月四日之假日加班費二
千三百零四元為基準，是依每月薪資一萬九千五百八十四元，併
依霍夫曼計算法計算，被上訴人於平均餘命二七．九六年內，一
次所得請求之看護費用為四百十三萬三千一百九十五元。合計被
上訴人得請求四百四十九萬三千一百九十五元，扣除更審前已判
決確定之二百八十七萬五千四百九十四元（尚未扣除三十％過失
責任）及被上訴人就本件事故之發生所應負三十％之過失責任後
，被上訴人得請求上訴人再連帶給付一百十三萬二千三百九十一
元。（二）關於被上訴人請求勞動能力損失部分：被上訴人係瑞
盛商行之負責人，從事冷凍食品加工之生產、銷售業務，因本件
車禍已喪失全部勞動能力。按商人之經營能力固為勞動能力之一
種，但營業收入乃出於財產之運用，資本及機會等皆其要素，不
能全部視為勞動能力之所得。是關於被上訴人勞動能力之損失可
參酌被上訴人經營瑞盛商行之營業成本、支付之員工薪資、被上
訴人本身技術、經驗等勞務價值及僱用與自己同等能力管理人之
可能費用等因素綜合研析。依行政院勞工委員會九十五年度職類
別薪資調查動態查詢結果，食品及飲料製造業之主管及監督人員
，其月平均薪資為五萬五千二百六十八元；再參酌證人魏健家、
陳素鳳所證瑞盛商行每月營業額約三百萬元，僱用員工八人，營
業狀況甚佳等情，被上訴人主張所得為五萬元，尚可採信。再按
勞動基準法第五十四條第一項第一款規定，勞工非有年滿六十五
歲之情形，雇主不得強制其退休。被上訴人於九十五年七月五日
本件車禍發生時為四十九歲，至一百十一年八月二十四日始年滿
六十五歲，尚可工作十六年又十九日，而被上訴人僅請求十六年
之勞動能力損失。是以每月五萬元依霍夫曼計算法計算結果，得
一次請求之勞動能力損失為七百十八萬八千五百零二元，扣除更
審前已判決確定之一百八十九萬五千八百六十四元（尚未扣除三
十％過失責任）及被上訴人就本件事故發生所應負三十％之過失
責任後，被上訴人得請求上訴人再連帶給付之勞動能力損失為三
百七十萬四千八百四十六元。綜上所述，被上訴人本於侵權行為
法律關係，請求上訴人再連帶給付四百八十三萬七千二百三十七
元及自九十六年十月十三日起至清償日止按年息百分之五計算之
利息，為有理由，應予准許等情，因而判命上訴人再如數連帶給
付。
關於廢棄部分：
黃文福於原審抗辯：被上訴人為植物人，而植物人之平均餘命較
正常人為短，其主張伊應再給付看護費，為不可採等語（見原審
卷一一○頁、一一一頁）。查中山醫院中港分院曾就原審函查被
上訴人之餘命乙事，覆稱：「患者陳振盛（即被上訴人）……因
發生創傷性腦傷，於九十六年三月迄今一直在本院復健科、內科
門診接受治療……依患者目前之病況推估，其可能餘命約介於十
至十五年之間。」等語，有該院九十九年七月二十七日中山醫港
九九川仁字第○九九○○○六八九二號函一紙可稽（見原審卷七
二頁），原審逕以今日醫藥科技進步，植物人如受完善照顧，亦
可如常人般壽命，至上開函文僅係推估，並無明確實驗數據得以
證實，故不採為論據，進而為此部分上訴人不利之判決，尚難昭
折服。又原審既依據一般正常人之平均餘命作為計算被上訴人餘
命之標準，卻未依被上訴人因受本件傷害而成為植物人之時間即
九十五年七月為被上訴人餘命之起算點，另以九十八年三月一日
作為起算點，以計算被上訴人得請求九十八年三月一日起至平均
餘命止之看護費用，其計算方式自非正確。上訴論旨，指摘原判
決關於命其再連帶給付看護費用一百十三萬二千三百九十一元本
息部分為不當，求予廢棄，為有理由。
關於駁回其他上訴部分：
原審以前揭理由命上訴人再連帶給付被上訴人勞動能力損失三百
七十萬四千八百四十六元本息部分，認事用法均無不合。上訴論
旨，就原審取捨證據、認定事實之職權行使，指摘原判決此部分
為不當，求予廢棄，為無理由。
據上論結，本件上訴一部為有理由，一部為無理由，依民事訴訟
法第四百七十七條第一項、第四百七十八條第二項、第四百八十
一條、第四百四十九條第一項、第八十五條第二項，判決如主文
。
中    華    民    國  一○○  年    三    月   十八   日
                      最高法院民事第一庭
                          審判長法官  蕭  亨  國  
                                法官  李  慧  兒  
                                法官  高  孟  焄  
                                法官  陳  重  瑜  
                                法官  吳  麗  女  
本件正本證明與原本無異
                                      書  記  官  
中    華    民    國  一○○  年    三    月  二十九  日
                                                      Ｅ